臺灣臺北地方法院民事判決　九十年度重訴字第一六○四號
　　原　　　告　乙○○○
　　被　　　告　甲○○
右當事人間請求返還價金事件，經台灣士林地方法院移送前來，本院判決如左：
    主    文
被告應給付原告新台幣陸佰肆拾萬元，及自民國九十年三月八日起至清償日止，按
年息百分之五計算之利息。
訴訟費用由被告負擔。
本判決於原告以新台幣貳佰壹拾肆萬元或同額之銀行可轉讓定期存單為被告供擔保後
，得假執行。但被告如於假執行程序實施前，以新台幣陸佰肆拾萬元或同額之銀行
可轉讓定期存單為原告預供擔保，得免為假執行。
    事  實  及  理  由
一原告起訴主張：
  (一)兩造於民國八十九年六月五日就門牌號碼為台北市○○區○○路二段一三○巷十
    號三樓之房屋及其坐落基地，簽訂房地買賣契約書，由原告向被告買受該房地，
    總價為六百四十三萬元。原告業已依約付訖價金，被告則於同年七月間將系爭房
    地之所有權移轉登記予原告並已交屋。
  (二)嗣原告於交屋後數次進出該屋，均有身體前傾之感，經對該屋內為比對，赫然發
    現該屋後段已下陷，再找來對房屋土木有經驗之人士予以垂直拉線測量，即發現
    該屋因下陷而傾斜七公分，至此原告始確知該屋甚為危險，除未敢遷入居住外，
    並速函被告限期提出解決辦法，然被告先則保證該屋並無問題，並故意隱瞞該重
    大瑕疵，繼則於收到原告之催告函後，拖詞兩造已約定現狀交屋而拒不處理。
  (三)系爭房屋下陷後傾，顯然不適居住，而有減損價值及效用之瑕疵，爰依民法第三
    百五十九條規定，以起訴狀繕本之送達向被告為解約之意思表示，系爭契約既已
    解除，被告即應依民法第二百五十九條第一、二款規定，返還已受領之價金並加
    計利息。縱認該瑕疵非屬重大原告不得解約，原告仍可依民法第三百五十九條規
    定，請求減少價金為二百十四萬三千元（即原價金三分之一），並以起訴補充狀
    繕本之送達向被告為請求減少價金之意思表示，被告及應依據民法第一百七十九
    條規定，返還原告四百二十八萬七千元（0000000－0000000＝0000000）。
  (四)聲明為：
    1.先位聲明：
      被告應給付原告六百四十三萬元，及自起訴狀繕本送達翌日起至清償日止，
        按年息百分之五計算之價金。
      願提供相當之銀行可轉讓定期存單為擔保，請准予宣告假執行。
    2.備位聲明：
      被告應給付原告四百二十八萬七千元，及自起訴狀繕本送達翌日起至清償日
        止，按年息百分之五計算之價金。
      願提供相當之銀行可轉讓定期存單為擔保，請准予宣告假執行。
二被告則抗辯：
  (一)系爭房地係被告於七十八年十一月間因結婚需用購買，嗣因子女陸續出生，空間
    不敷使用，遂於八十八年十一月間舉家搬遷至新居居住。八十九年六月四日下午
    ，原告偕同其子、媳前來看屋，看屋時原告之媳婦即稱系爭房屋有微斜感，原告
    不以為意，陳稱可用水泥工補救，日久便會習慣等語。當日原告即交付被告定金
    五萬元，並旋於翌日與被告簽訂房地買賣契約書，雙方於同年七月十日辦妥所有
    權過戶登記並完成交屋手續。
  (二)系爭房屋為整排連棟式結構，屋內微斜與左右鄰舍相同，並無居住安全問題，此
    一現象於原告看屋時即已存在，非被告可刻意隱匿，縱認該屋下陷後傾為有瑕疵
    ，然此瑕疵顯為原告於購屋時所明知，蓋：
    1.原告於看屋當日即稱屋內微斜可用水泥工處理等語。
    2.原告本住在系爭房屋附近，對鄰近房屋狀況知之甚詳，當時房價好、脫手易，
      原告購屋時，顯已衡酌該瑕疵，否則殊無置其兒媳意見於不顧，作主訂約之理
      。
    3.原告於取得系爭房地所有權後，於同年九月即委託訴外人助商不動產仲介公司
      銷售，縱認系爭房屋下陷後傾為有瑕疵，然自原告售屋之舉，應認其已承受系
      爭房屋之瑕疵。
    4.兩造簽訂之房地買賣契約書，特約「以現狀交屋」，系爭房屋下陷後傾之情既
      於雙方締約時已存在，被告依締約時之狀況交付房地予原告，應不負瑕疵擔保
      之責。
  (三)系爭房屋於鑑定時被告並未到場，僅由原告在場指勘，並不客觀公正，有重行鑑
    定之必要。
  (四)系爭房屋屋齡廿五年，縱有下陷，應已達穩定狀態，此由系爭房屋歷經九二一大
    地震後仍無異狀即可得知，顯見居住於該屋並無安全上顧慮，亦無鑑定報告所稱
    有拆除重建之必要。
  (五)聲明為：
    1.原告之訴駁回。
    2.如受不利判決，願提供銀行可轉讓定期存單為擔保後，請准予宣告免為假執行
      。
三兩造於八十九年六月五日簽訂房地買賣契約書，由原告以六百四十三萬元向被告買
  受系爭房地，價金業已付訖，並已辦妥所有權移轉登記及交屋手續；系爭房屋為整
  排連棟式結構之公寓，該棟建物後段有下陷傾斜之情，原告乃於八十九年十一月間
  致函被告要求處理等事實，為兩造所同認，復有不動產買賣契約書、照片五幀、存
  證信函二份在卷可稽，均堪信為真正。
四按物之出賣人，對於買受人應擔保其物依第三百七十三條之規定危險移轉於買受人
  時，無滅失或減少其價值之瑕疵，亦無滅失或減少其通常效用或契約預定效用之瑕
  疵；買賣因物有瑕疵，而出賣人依前五條之規定，應負擔保之責者，買受人得解除
  其契約，或請求減少其價金，民法第三百五十四條第一項、第三百五十九條分別定
  有明文。本件原告係主張因系爭房地有瑕疵，其有權請求解約或減少價金，進而請
  求被告返還已受領或溢領之價金，故而本件應先審究系爭房地是否具有原告所指陳
  之瑕疵。
五經查：
  (一)系爭房屋為連棟式五層樓公寓之三樓建物，該連棟建物門牌號碼分別為台北市○
    ○路○段一三○巷二至十六號一至五樓；該屋自大門處觀察即可看出地面傾斜，
    經以裝滿水之水瓶放置客廳地板上測試，未加諸任何外力該水瓶即自然向廚房方
    向滾動；自系爭房屋之外觀觀察，由忠誠路一三○巷（系爭建物正面）、忠誠路
    一四○巷十五弄（系爭建物右側面）均無法看出系爭建物有向後傾斜情形；由忠
    誠路（系爭建物左側面）觀察，可看出系爭建物向後傾斜約五度，上情業據本院
    會同兩造至現場履勘屬實，製有勘驗筆錄一份在卷可參。
  (二)又原告聲請將系爭建物之傾斜情況送請鑑定，經兩造合意選任台北市土木技師公
    會為鑑定人，鑑定結果為：「(一)經室外建築物傾斜測量顯示，鑑定標的物所在之
    整棟建築物前後兩處測點Ｔ３、Ｔ４，其傾斜率分別為X =1/37，X =1/43，傾斜
    方向係自建築物前方向後方傾斜：：：復於鑑定標的物室內地坪施測水平高程：
    ：：於測點一至測點四之水平距離僅為八公尺而高程差卻達十八點六公分，換算
    其傾斜率為X =18.6/800=1/43，於測點七至測點八，其水平距離同為八公尺而高
    程差也達十四點三公分，換算其傾斜率為X =14.3/800=1/56。由前述發現，室內
    與室外之傾斜率經現場施測結果得知鑑定標的物本身與整棟建築物一體自前向後
    傾斜，其傾斜率平均為X  =1/47，傾斜率大於1/50。：：：(三)本鑑定案非為鄰房
    施工所造成之損鄰事件，惟房屋傾斜已達嚴重情況為不爭之事實。經比對建物建
    造當時所作之鑽探報告，該建址之基礎地質，除面層係砂石雜物之外，基礎下五
    點五公尺皆為粘質沈泥土壤：：：研判該地盤於興建房屋之前應為一水塘沼澤或
    田地之類。(四)『建築技術規則』第七十八條規定：『（容許沈陷量）其基礎沈陷
    盡量求其均勻。一般建築物沈陷不得超過十公分，煙囪、穀倉、水塔等建築物不
    得超過三十公分。』觀之本建物不均勻沈陷高達十八點六公分，幾達建築技術規
    則允許量之兩倍。(五)從建物結構圖：：：發現：本建物基礎於正面處築有深三點
    二五公尺長四八點六公尺的長方形筏式基礎作為防空避難室，建物後方之柱子採
    用獨立方形基腳方式。一般而言此類地質基礎，依建築技術規則第七十三條及第
    七十五條規定應做地質改良或依第七十四條規定配以適當土壤混合並經壓密夯實
    達到需要密度，才能防止建物沈陷。綜上所述，鑑定標的物及其所在之連棟建築
    物，其造型呈寬八點三五公尺、長四八點八公尺的長方體，整棟建物前方基礎採
    用具有均勻分佈承載力作用之筏式基版，而後方基礎卻採用獨立基腳。在地質為
    軟土層之情況下採用獨立基腳，極易因承載力集中在獨立基腳而造成不均勻沈陷
    。該建築物因同時採用兩種不同之基礎結構，加上基礎地質為軟土層，故造成短
    軸向的不均勻沈陷，使整棟建築物由前向後傾斜，傾斜率平均達1/47，業已危及
    建築物之結構安全，依理應做建築物扶正及補強之處理：：：」，有該公會以九
    十年一月卅日北土技字第九一三○一一三號函檢附之鑑定報告書一份附卷足憑。
    被告雖辯以實施鑑測時伊未在場；系爭房屋歷經九二一大地震仍無異狀，顯見房
    屋結構安全未受影響等語質疑前開鑑定報告之信憑性，惟被告未在場與鑑定結果
    正確與否並無直接關連；又房屋之結構安全是否堪虞，需具相當專業知識方得加
    以判讀，而非僅以歷經類似地震等偶發事件後該屋仍未完全沈陷即可斷言，被告
    空言指摘鑑定報告不實，誠難遽信，附此敘明。
  (三)綜上，系爭房屋與所在之整棟建物自前向後傾斜，傾斜率達四十七分之一，業已
    危及建物之結構安全，至堪認定，該屋傾斜下陷之事實，於被告將系爭房地交付
    予原告時即已存在，且足以減損甚或滅失該屋之價值及效用，原告主張系爭房屋
    有重大瑕疵，要非無據。
六至被告辯稱伊不負瑕疵擔保責任各節。
  (一)按系爭不動產買賣契約書第十四條固特約：房屋以現狀交屋，有該契約書可佐，
    惟一般房地買賣，現狀交屋之意多係針對房屋之格局、裝潢所作約定，意指賣方
    僅需交付依現狀所示房屋，而無須另行添設其他設備，此種約定，殆無蘊含解免
    賣方依法所負瑕疵擔保責任之意。故被告辯稱既已約定現狀交屋，伊即不負瑕疵
    擔保責任云云，實為速斷而不足採。
  (二)被告另堅稱原告於締約之際即明知系爭房屋有傾斜之情，其既仍願與被告締約買
    受該屋，即不得於事後再請求伊負瑕疵擔保責任云云。原告則自承於首次看屋之
    時，與之同行之媳婦即察覺系爭房屋之地板傾斜，然其誤認傾斜係因地板未鋪平
    所致，只需僱請泥水工修補即可（見本院九十年八月十七日言詞辯論筆錄），被
    告亦坦認原告於看屋當日對地板傾斜一事，確曾當場表示「可用水泥工補救，久
    了便會習慣」等語（見被告於九十年三月廿六日提出之答辯狀第二頁）。查系爭
    房屋因傾斜致危及結構安全，並非僱請水泥工即可補救，足證原告於締約之時雖
    已查知系爭房屋地板確有傾斜，但對於房屋傾斜危及結構安全一事並不知情，即
    難認為原告於契約成立之時，已知系爭房屋有前述之重大瑕疵，從而，被告自不
    得援引民法第三百五十五條第一項「買受人於契約成立時，知其物有前條第一項
    所稱之瑕疵者，出賣人不負擔保之責」規定，主張伊得解免瑕疵擔保責任。
  (三)被告復自承伊在該屋居住十多年，未曾發現該屋有傾斜之情（見本院九十年七月
    廿九日言詞辯論筆錄）；另本院親至現場履勘，亦認自系爭房屋之外觀觀察，僅
    有自該棟建物右側之忠誠路上觀察，方可看出該棟建物之傾斜情事，凡此均足證
    該屋後傾一節，非可即知之事。又系爭房屋雖有傾斜，但傾斜情形是否嚴重？有
    無影響結構安全？均賴專業知識方得確認、判斷，在未送經鑑定前，難認原告對
    前開事項已了然於心，故縱認原告確實在契約成立後之八十九年九月間曾委託仲
    介公司售屋，亦難遽以原告欲售屋之舉，即認原告已認可系爭房屋之瑕疵，而不
    得再向被告主張瑕疵擔保之責。
七綜上所述，系爭房屋因不均勻沈陷致危及結構安全，為具有減損或滅失房屋價值、
  效用之重大瑕疵，原告依民法第三百五十九條規定，向被告為解約之意思表示，於
  法並無不合。系爭買賣契約既經解除，被告自應依民法第二百五十九條第一、二款
  規定，將已受領之價金附加利息返還原告。準此，原告請求被告返還六百四十三萬
  元，及自起訴狀繕本送達翌日即九十年三月八日起至清償日止，按年息百分之五計
  算之利息，為有理由，應予准許。
八兩造均陳明願供擔保，分別聲請宣告假執行或免為假執行，經核均無不合，爰各酌
  定如主文第三項所示之擔保金額，併准許之。
九原告先位之訴已獲勝訴，備位之訴即毋庸加以審酌，附此說明。
據上論結，原告之訴為有理由，依民事訴訟法第七十八條、第三百九十條第二項、第
三百九十二條，判決如主文。
中　　　華　　　民　　　國　　九十一　　年　　　三　　　月　　 十九　　 日
                                            民事第二庭法      官　陳婷玉
右為正本係照原本作成
如對本判決上訴，須於判決送達後廿日內向本院提出上訴狀
中　　　華　　　民　　　國　　九十一　　年　　　三　　　月　　 十九　　 日
　　　　　　　　　　　　　　　　　　　　　　　　　　　法院書記官　王  儀
